【裁判字號】    92,訴,23
【裁判日期】    920605
【裁判案由】    徵收補償
【裁判全文】
臺中高等行政法院判決                                九十二年度訴字第二三號
                              .
    原      告  甲○○
                乙○○
    兼  訴  訟
    代  理  人  丙○○
    共      同
    訴訟代理人  庚○○
    被      告  南投縣埔里鎮公所
    代  表  人  丁○○
    訴訟代理人  辛○○
                戊○○
                己○○
右當事人間因徵收補償事件，原告不服南投縣政府中華民國九十一年十一月十四日府
行救字第○九一○一九九七三六○號訴願決定，提起行政訴訟。本院判決如左︰
    主  文
原告之訴駁回。
訴訟費用由原告負擔。
    事  實
甲、事實概要：緣原告所有座落南投縣埔里鎮○○段○二六三、忠孝段○二○七、○
    二五○、○五五六、○五三○、○五六八、○四四三、○四三三、○三七○、○
    三○四、○四四六、○二五一、○三三九之○一、一二二四、一二二六、四四七
    、二四五地號等十七筆土地，經被告闢建為道路，供不特定公眾繼續使用數年，
    原告於民國九十一年五月十六日向被告請求辦理徵收補償。被告以九十一年六月
    四日埔鎮工字第○九一○○一八五九三號函覆：「因鄉鎮公所自籌財源有限，本
    所當於確定籌有財源時再編列預算逐年徵收」。原告不服，乃提起訴願，經訴願
    決定「忠心段○二六三地號之處分撤銷，由原處分機關於決定書送達之次日起二
    十日內另為處分，其餘駁回」，原告仍不服，遂提起本件行政訴訟。
乙、兩造聲明：
一、原告聲明求為判決：(一)訴願決定及原處分關於不利原告之部分均撤銷。(二)被告應
    將南投縣埔里鎮○○段○二○七、○二五○、○五五六、○五三○、○五六八、
    ○四四三、○四三三、○三七○、○三○四、○四四六、○二五一、○三三九之
    ○一、一二二四、一二二六、四四七、二四五地號等十六筆土地予以徵收補償。
二、被告聲明求為判決：原告之訴駁回。
丙、兩造之陳述：
壹、原告起訴意旨略以：
一、依土地法第十四條第一項第五款、第二項、第二百二十四條及都市計畫法第四十
    八條之規定及大法官釋字第四○○號解釋意旨，本件原告所有座落南投縣埔里鎮
    ○○段○二○七、○二五○、○五五六、○五三○、○五六八、○四四三、○四
    三三、○三七○、○三○四、○四四六、○二五一、○三三九之○一、一二二四
    、一二二六、四四七、二四五地號等十六筆土地應予即刻徵收並予以補償，於法
    尚屬有據，此亦為被告所是認。
二、雖現行法未就公共設施保留地之取得時間有詳加規定，惟「．．．各級政府如因
    經費困難，不能對上述道路全面徵收補償，有關機關亦應訂定確實可行之期限籌
    措財源逐年辦理，或以其他方法彌補其損失，諸如發行分期補償之債券，採取使
    用者收費制度，抵稅或以公有土地抵償等以代替金錢給付，來辦理徵收補償．．
    ．」為大法官釋字第四○○解釋在案，可見政府對於徵收之時程應加以訂定期限
    ，而非漫無期限，故原決定謂「因公共設施保留地依現行法律尚無取得時限之規
    定」等語，顯有誤解。而被告遲未訂定期限，亦顯有違失。是原告依前開解釋意
    旨，請求被告為積極之處置，對本件徵收補償案提出確實之日期及辦法，並無不
    合。
貳、被告答辯意旨略以：
一、按原告所有座落南投縣埔里鎮○○段○二六三、忠孝段○二○七、○二五○、○
    五五六、○五三○、○五六八、○四四三、○四三三、○三七○、○三○四、○
    四四六、○二五一、○三三九之○一、一二二四、一二二六、四四七、二四五地
    號等十七筆土地，其中忠心段○二六三號土地為中華路與公園路重測後新增路角
    ，其餘十六筆土地係依規退縮建築之公共設施保留地–道路用地，合先敘明。
二、次按「既成道路符合行政法院第八號判例存在公用地役關係時，於政府尚未按計
    劃法徵收前，如因公眾通行之需要得為必要之改善與養護。而有關既成道路之補
    償，暫以由縣、市政府主動開闢而尚未辦理徵收者為優先處理範圍。」為南投縣
    政府八十四年十二月十三日八四建四字第七○三三九五號函釋在案。又有關都市
    計畫區域內公設地之取得，因所需經費龐大，全省各縣、市均配合七十八年間行
    政院頒「加速取得都市計畫公共設施保留地財務方案」徵收土地，該計畫第一期
    ，埔里鎮已徵收鎮內超過八公尺道路預定地。至於原告所請徵收土地，本鎮轄區
    內類似之八公尺以下道路未辦理徵收案，被告業已於九十年十二月十一日九○埔
    鎮工字第三三三九一號函，再次函請上級補助徵收，該案並由南投縣政府九十年
    十二月廿六日九十投府城都字第○二○六五○○號函，敘明行政院核定「都市計
    畫公共設施保留地問題處理方案」已有規定，倘屬被告所轄公共設施保留地，應
    由被告自籌財源中央不再補助。雖依大法官釋字第四○○號解釋意旨，既成道路
    符合一定要件而成為公用地役關係者，國家應依法律規定辦理徵收補償。惟埔里
    鎮都市計畫地目登記為「道」未予徵收補償之私有土地，面積約為六、三四三．
    八三公頃，依八十五年公告現值（平均值）加四成計算約需補償地價十五餘億元
    ，且隨公告現值調整而增加。然鄉鎮公所自籌財源有限，被告將研討以分期、分
    區之方式重新核算各優先順序之補償經費，並經由代表會審議通過後，即據以編
    列預算逐步解決之。
三、綜上所述，本件未有決定處分之行為，且已遵循中央指示進行補償作業之規劃，
    惟依作業程序時程，尚未達對原告進行徵收補償程序之進度而已，是原告所訴尚
    不足採。
    理  由
一、本件原告所有座落南投縣埔里鎮○○段○二六三、忠孝段○二○七、○二五○、
    ○五五六、○五三○、○五六八、○四四三、○四三三、○三七○、○三○四、
    ○四四六、○二五一、○三三九之○一、一二二四、一二二六、四四七、二四五
    地號等十七筆土地，經被告闢建為道路，供不特定公眾繼續使用數年，原告於九
    十一年五月十六日向被告請求辦理徵收補償該十七筆土地。被告以九十一年六月
    四日埔鎮工字第○九一○○一八五九三號函覆：「因鄉鎮公所自籌財源有限，本
    所當於確定籌有財源時再編列預算逐年徵收」。原告不服，提起訴願，經訴願決
    定「忠心段○二六三地號之處分撤銷，由原處分機關於決定書送達之次日起二十
    日內另為處分，其餘駁回」，原告仍不服，提起本件行政訴訟。訴請：(一)訴願決
    定及原處分關於不利原告之部分均撤銷。(二)被告應將上開南投縣埔里鎮○○段○
    二○七號（忠心段○二六三號土地除外）等十六筆土地予以徵收補償。
二、按公共交通道路土地，不得為私有，已成為私有者，得依法徵收之，固為土地法
    第十四條第一項第五款及第二項所規定。又國家因公共事業之需要或實施國家經
    濟政策，雖得依法徵收私有土地，但私有土地所有權人除法律另有規定外，則不
    得主動請求國家徵收其土地。又按「憲法第十五條關於人民財產應予保障之規定
    ，旨在確保個人依財產之存續狀態行使其自由使用、收益及處分之權能，並免於
    遭受公權力或第三人之侵害，俾能實現個人自由、發展人格及維護尊嚴。如因公
    用或其他公益目的之必要，國家機關雖得依法徵收人民財產，但應給予相當之補
    償，方符憲法保障財產權之意旨。既成道路符合一定要件而成立公用地役關係者
    ，其所有權人對土地既已無從自由使用收益，形成因公益而特別犧牲其財產上之
    利益，國家自應依法律之規定辦理徵收給予補償，各級政府如因經費困難，不能
    對上述道路全面徵收補償，有關機關亦應訂定期限籌措財源逐年辦理或以他法補
    償。若在某一道路範圍內之私有土地均辦理徵收，僅因既成道路有公用地役關係
    而以命令規定繼續使用，毋庸同時徵收補償，顯與平等原則相違。．．．」，雖
    經司法院大法官會議作成釋字第四○○號解釋在案。然此解釋意旨亦僅重申受特
    別犧牲之人有受相當補償之權利，並非宣示人民有請求徵收土地之公法上請求權
    （除非法律有特別規定，如土地法第二百十七條、土地徵收條例第八條、第五十
    八條第二項等）。故為因應司法院大法官會議釋字第四○○號解釋，內政部曾以
    八十五年十一月二十八日台內地字第八五一一三五三號函示﹕「一、．．．既成
    道路符合行政法院四十五年第八號判例存在公用地役關係時，於政府尚未按計畫
    依法徵收前，如因公眾通行之需要，得為必要之改善與養護。至政府興闢及拓寬
    道路須徵收私有土地時，如計畫範圍內包含既成道路，應同時辦理徵收。」，此
    函釋與上開大法官會議解釋並無不合，本件自得予以援用。
三、經查，本件原告所有系爭十六筆土地，經被告闢建為道路，供不特定公眾繼續使
    用數年，此事實固為兩造所不爭，惟此非屬土地法第二百十七條、土地徵收條例
    第八條及第五十八條第二項等所規定之特別情形，揆諸首揭說明及大法官會議釋
    字第四○○號解釋及內政部八十五年十一月二十八日台內地字第八五一一三五三
    號函釋意旨，原告並無請求被告徵收系爭土地之權利。
四、是原處分否准原告申請徵收系爭十六筆土地部分，並無違誤，訴願決定對此部分
    予以維持，亦無不合。原告訴請均予撤銷該部分，另被告應將系爭十六筆土地予
    以徵收補償，均難謂有理由，應予駁回。
據上論結，本件原告之訴為無理由，依行政訴訟法第一百九十五條第一項後段、第九
十八條第三項前段、第一百零四條，民事訴訟法第八十五條第一項前段，判決如主文
。
中    華    民    國    九十二      年      六        月      五        日
                 臺 中 高 等 行 政 法 院   第 四 庭
                                審 判 長 法  官  沈  應  南
                                         法  官  黃  淑  玲
                                         法  官  許  武  峰
右正本證明與原本無異。
如不服本判決，應於判決送達後二十日內向本院提出上訴書狀，其未表明上訴理由者
，應於提起上訴後二十日內向本院提出上訴理由書（須依對造人數附具繕本）；如於
本判決宣示或公告後送達前提起上訴者，應於判決送達後二十日內補提上訴理由書（
須附繕本）。未表明上訴理由者，逕以裁定駁回。
提起上訴應預繳送達用雙掛號郵票拾份（每份三十四元)。
中    華    民    國    九十二      年      六        月      五        日
                                     法院書記官  詹  靜  宜


司法院資訊處製作；財團法人民間司法改革基金會備份。
